臺灣桃園地方法院民事裁定　　　　　110年度消債更字第305號
聲　請　人
即債務人　　張志傑　
代　理　人　陳建源律師（法扶律師）
上列當事人因消費者債務清理事件聲請更生，本院裁定如下：
    主  文
債務人張志傑自民國一百一十年十月二十九日下午四時起開始更
生程序。
命司法事務官進行本件更生程序。
    理  由
一、按債務人不能清償債務或有不能清償之虞者，得依本條例所
    定更生或清算程序，清理其債務；債務人無擔保或無優先權
    之本金及利息債務總額未逾新臺幣（下同）1,200 萬元者，
    於法院裁定開始清算程序或宣告破產前，得向法院聲請更生
    ，民國107 年12月26日修正並公布施行之消費者債務清理條
    例（下稱消債條例）第3 條、第42條第1 項分別定有明文。
    次按債務人對於金融機構負債務者，在聲請更生或清算前，
    應向最大債權金融機構請求協商債務清償方案，或向其住、
    居所地之法院或鄉、鎮、市、區調解委員會聲請債務清理之
    調解；債務人為前項請求或聲請，應以書面為之，並提出財
    產及收入狀況說明書、債權人及債務人清冊，及按債權人之
    人數提出繕本或影本。協商或調解成立者，債務人不得聲請
    更生或清算。但因不可歸責於己之事由，致履行有困難者，
    不在此限；又自債務人提出協商請求之翌日起逾30日不開始
    協商，或自開始協商之翌日起逾90日協商不成立，債務人得
    逕向法院聲請更生或清算，復為消債條例第151 條第1 項、
    第2 項、第7 項及第153 條所明定。再按法院開始更生程序
    之裁定，應載明其年、月、日、時，並即時發生效力；法院
    裁定開始更生或清算程序後，得命司法事務官進行更生或清
    算程序；必要時，得選任律師、會計師或其他適當之自然人
    或法人一人為監督人或管理人，消債條例第45條第1 項、第
    16條第1 項分別定有明文。
二、聲請意旨略以：
    聲請人即債務人張志傑前積欠金融機構債務無法清償，於95
    年6 月間參與銀行公會債務協商，並與當時最大債權銀行即
    台東企業銀行達成協商方案，約定自95年7 月起，分80期，
    利率7.86％，每月2 萬1,700 元之還款方案。惟因當時聲請
    人之3 名子女始出生，配偶需全職照顧家庭而無工作收入，
    家庭經濟均由聲請人支撐，於清償幾期後實無法支應家庭開
    銷，因而不得不毀諾。嗣於110 年6 月25日，向本院聲請消
    費者債務清理法院前置調解，後因調解不成立，又聲請人主
    張其無擔保或無優先權之債務總額為524 萬5,529 元，未逾
    1,200 萬元，且未經法院裁定開始清算程序或宣告破產，爰
    聲請裁定准予更生等語。
三、經查：
  ㈠本條例所稱消費者，指5 年內未從事營業活動或從事小規模
    營業活動之自然人；前項小規模營業指營業額平均每月20萬
    元以下者，消債條例第2 條第1 、2 項定有明文。又消債條
    例第2 條第1 項所稱5 年內從事小規模營業活動，係指自聲
    請更生或清算前1 日回溯5 年內，有反覆從事銷售貨物、提
    供勞務或其他相類行為，以獲取代價之社會活動，依其5 年
    內營業總額除以實際經營月數之計算結果，其平均營業額為
    每月20萬元以下者而言，例如：平均月營業額未逾20萬元之
    計程車司機、小商販等即屬之（參照辦理消費者債務清理事
    件應行注意事項第1 點）。經查，參以聲請人勞工保險被保
    險人投保資料表及國稅局綜合所得稅各類所得資料清單，可
    知聲請人於聲請更生前，均投保在民間公司，且無從事小額
    營業活動，自得依消債條例聲請更生，合先敘明。
  ㈡關於前置協商部分：
  ⒈聲請人前因對金融機構負欠債務，曾參與銀行公會債務協商
    ，並與台東企銀達成協商協議，惟因聲請人嗣未遵期還款，
    而經銀行通報毀諾等情，業據聲請人所提出財團法人金融聯
    合徵信中心信用報告書、協議書在卷可稽（見調解卷第15頁
    、本院卷85頁），應可採信。是以，本院自應審究聲請人向
    本院聲請更生，是否有符合消債條例第151 條第7 項但書所
    列之不可歸責於己之事由，致履行有困難之情形，而聲請人
    毀諾是否具備不可歸責事由，則須綜合評判清償條件是否逾
    其收入扣除合理生活支出後之數額。
  ⒉按依消債條例第151 條第9 項準用同條第7 、8 項之規定，
    消債條例施行前，債務人依消費金融協商機制與金融機構協
    商成立者，債務人不得聲請更生或清算，但因不可歸責於己
    之事由，致履行有困難者，不在此限。換言之，經依消費金
    融協商機制協商成立，復任意悔諾，未依約履行者之債務人
    ，不得聲請更生或清算。此「協商前置」之規定，旨在促使
    債務人以自主、迅速、經濟之程序清理債務，並維護誠信原
    則，避免消債程序之濫用。次按前開法律規定之「但因不可
    歸責於己之事由，致履行有困難者，不在此限」，其立法意
    旨係基於債務清償方案成立後，應由債務人誠實遵守信用履
    行協商還款條件，惟於例外情形下發生情事變更，在清償期
    間收入或收益不如預期，致該方案履行困難甚或履行不能，
    因不可歸責於己之事由，始能聲請更生或清算。此規範意旨
    在避免債務人任意毀諾已成立之協商，濫用更生或清算之裁
    判上債務清理程序。蓋以債務清償方案係經當事人行使程序
    選擇權所為之債務清理契約，債務人應受該成立之協議所拘
    束。債務人既已與金融機構協商成立，如認該協商方案履行
    有其他不適當情形，自仍應再循協商途徑謀求解決。又所謂
    不可歸責於己之事由並不以債務人「不可預見」為必要，消
    債條例第151 條第7 項但書規定情形，僅須於法院就更生或
    清算之聲請為裁判時存在即可，不以協商成立後始發生者為
    限，並與債務人於協商時能否預見無關。債務人於協商時縱
    未詳加思考、正確判斷，或可預見將來履行可能有重大困難
    ，仍貿然簽約成立協商，亦不能據此即認其履行顯有重大困
    難係可歸責於債務人（司法院98年第1 期民事業務研究會第
    24號司法院民事廳消費者債務清理條例法律問題研審小組意
    見參照）。
  ⒊又聲請人陳稱其前成立之銀行公會債務協商毀諾之原因，係
    因當時聲請人之3 名子女才剛出生，尚屬年幼，且配偶因全
    職照顧家庭而無收入，家庭支出均倚靠聲請人一人，後因無
    力支應家庭開銷，因而毀諾等情。經查，參以聲請人所提出
    之戶籍謄本，可知聲請人之3 名子女分別於90、92、96年出
    生，於95年間尚屬年幼階段，且需專人全職照料，認聲請人
    之配偶應有可能為了照料家庭而無工作收入所得，因而由聲
    請人單獨負擔配偶及3 名未成年子女之扶養費，聲請人每月
    收入，於扣除個人必要支出花費及應受扶養人之扶養費後，
    確可能致聲請人無法負擔每月之協議金額，足見聲請人上述
    所稱，勘為可信，可認聲請人應有收入減少，而無法繼續依
    前揭協商內容繼續履行之情形。故綜合上開說明，聲請人應
    係客觀上收入不足致不能履行原協商條件，之後亦無能力再
    要求回復協商條件，揆諸前開論述，自應屬不可歸責於己之
    事由，是聲請人主張因不可歸責於己之事由致履行顯有重大
    困難而毀諾等語，尚屬可信。
  ⒋綜上，聲請人前參與銀行公會債務協商機制，與最大債權銀
    行協商成立，其無法繼續履行既非可歸責於自己之事由所致
    ，其聲請更生亦無濫用消費者債務清理程序之情事，則其聲
    請即合乎協商前置之程序要件。是本院自得斟酌該本院卷中
    所提出之資料及調查之證據，再綜合聲請人目前全部收支及
    財產狀況，評估是否已達不能維持最低生活條件，而有「不
    能清償債務或有不能清償之虞」之情形。
四、經查，本院司法事務官前於調解程序中，函詢全體債權人陳
    報債權及提供聲請人還款方案結果，最大債權人中國信託商
    業銀行股份有限公司陳報其債權總額為101 萬1,304 元，並
    說明聲請人各銀行對外債權總額為190 萬2,140 元，另裕融
    企業股份有限公司陳報其債權總額為75萬9,797 元、元大國
    際資產管理股份有限公司陳報其債權額為86萬7,446 元、玉
    山商業銀行股份有限公司陳報其債權總額為14萬3,317 元、
    華南商業銀行股份有限公司陳報其債權總額為3 萬3,409 元
    、良京實業股份有限公司陳報其債權總額為171 萬8,465 元
    、富邦資產管理股份有限公司陳報其債權總額為13萬2,386
    元，總計為538 萬234 元，未逾1,200 萬元，惟因最大債權
    銀行認聲請人無法負擔任何還款方案，因而未提出還款方案
    ，致雙方調解不成立等情，業經本院調閱該調解卷宗查明無
    訛，堪認聲請人本件之聲請已踐行前開法條之前置調解程序
    規定。
五、次查，依聲請人所提出財產及收入狀況說明書、全國財產稅
    總歸戶財產查詢清單及保險契約書（參調解卷第9 頁、第24
    頁、本院卷第93至104 頁），顯示聲請人名下有位於台東縣
    連仁鄉之田賦、土地，公同共有之應有部分，及安達產物保
    險公司保單二張，然均為癌症險、意外險，並無保單價值。
    此外並無其他財產。另收入來源部分，聲請人聲請更生前二
    年期間，係自108 年6 月25日至110 年6 月24日止，故以10
    8 年7 月起至110 年6 月止之所得為計算。據聲請人稅務電
    子閘門所得調件明細表及綜合所得稅各類所得資料清單，聲
    請人於108 年所得收入總計為101萬1,221 元，平均每月約
    為8 萬4,268 元，是聲請人於108 年7 月起至同年12月止，
    薪資所得總計為50萬5,608 元。聲請人於109 年所得收入總
    計為68萬6,445 元。另參以聲請人所提出之薪資明細，聲請
    人於110 年1 月起至同年6 月止，薪資所得收入總計約為41
    萬2,181 元（參本院卷第45至55頁）。又聲請人於108 年7
    月領有配偶之新制退休金7 萬2,568 元、92元，勞保家屬死
    亡喪葬津貼13萬7,400 元，國民年金喪葬給付9 萬1,410 元
    ，於108 年7 月起至110 年6 月止，領有遺囑年金給付3 萬
    3,636 元，於109 年1 月起至同年10月止，領有低收入戶補
    助總計1 萬4,150 元，總計為34萬9,256 元。是於108 年7
    月起至110 年6 月止，聲請人薪資所得總計應為195 萬3,49
    0 元（50萬5,608 元＋68萬6,445 元＋41萬2,181 元＋34萬
    9,256 元＝195 萬3,490 元），認聲請人聲請更生前二年之
    所得收入總計為195 萬3,490 元。另聲請更生後，聲請人主
    張其於台灣日鑛金屬股份有限公司任職，據聲請人所提出聲
    請更生後即110 年7 月至9 月之薪資單（參本院卷第39至43
    頁），聲請人平均每月薪資所得約為6 萬8,711 元。又聲請
    人每月領有租金補助4,000 元及配偶之遺囑年金1,048 元，
    是聲請人每月收入所得總計為7 萬3,759 元（6 萬8,711 元
    ＋4,000 元＋1,048 元＝7 萬3,759 元），是認應以每月7
    萬3,759 元為聲請人聲請更生後每月可處分之所得收入計算
    。
六、另按「（第1 項）債務人必要生活費用，以最近一年衛生福
    利部或直轄市政府所公告當地區每人每月最低生活費1.2 倍
    定之。（第2 項）受扶養者之必要生活費用，準用第1 項規
    定計算基準數額，並依債務人依法應負擔扶養義務之比例認
    定之。（第3 項）前二項情形，債務人釋明更生期間無須負
    擔必要生活費用一部或全部者，於該範圍內，不受最低數額
    限制；債務人證明確有必要支出者，不受最高數額及應負擔
    比例之限制」，此為消債條例第64條之2 所明定。是查，聲
    請人主張其每月必要生活費為膳食費6,000 元、油錢400 元
    、手機費999 元、水電費1,000 元、瓦斯費400 元、租金1
    萬元、勞保1,054 元、健保4,144 元及團保780 元，總計2
    萬4,777 元，另有3 名未成年子女之扶養費每人9,000 元、
    母親之扶養費3,000 元。衡諸衛生福利部所公布108 年度之
    平均每人每月生活之最低生活費1 萬4,578 元之1.2 倍為1
    萬7,493 元109 、110 年度之平均每人每月生活之最低生活
    費1 萬5,281 元之1.2 倍為1 萬8,337 元。聲請人每月個人
    生活必要支出費用為2 萬4,777 元，已逾衛生福利部所公布
    桃園市每月最低生活費用，惟審酌聲請人所列各項支出均屬
    合理適當，故認聲請人每月生活必要支出費用為2 萬4,777
    元，應屬合理。另未成年子女扶養費部分，參聲請人所提出
    之戶籍謄本所示，聲請人之子女張子宣已滿20歲，應無受聲
    請人扶養之必要，故聲請人此部分扶養費之主張，應不予列
    計。另2 名未成年子女，本院衡以一般情形，未成年人日常
    生活較為單純，其支出應較成年人為低，且多依附父母生活
    ，爰依上開110 年度桃園市每人每月最低生活費1.2 倍之7
    成為標準計算，則為1 萬2,836 元（1 萬8,337 元×70％＝
    1 萬2,836 元）為適當，又聲請人之配偶已死亡，聲請人須
    單獨負擔未成年子女之扶養費用，認聲請人主張其2 名未成
    年子女扶養費每人9,000 元部分，為有理由，予以列計。另
    母親扶養費部分，本院衡以一般情形，受扶養人日常生活較
    為單純，其支出應較扶養人為低，爰依上開109 年度桃園市
    每人每月最低生活費1.2 倍之7 成為標準計算，則為1 萬2,
    836 元（1 萬8,337 元×70％＝1 萬2,836 元）為適當，是
    認聲請人主張母親扶養費每月3,000 元部分，應屬有理由。
    是認聲請人每月必要支出費用為4 萬5,777 元（2 萬4,777
    元＋9,000 元＋9,000 元＋3,000 元＝4 萬5,777 元）。
七、從而，聲請人以上開收入扣除必要支出後，每月應有餘額2
    萬7,982 元（7 萬3,759 元－4 萬5,777 元＝2 萬7,982 元
    ）可供清償債務，聲請人現年49歲（61年出生），距勞工強
    制退休年齡（65歲）尚約16年，審酌聲請人目前之收支狀況
    ，至其退休時止，雖非顯無法清償聲請人前揭所負之債務總
    額，惟考量聲請人所積欠債務之利息及違約金仍在增加中等
    情況，且聲請人仍有多家民間債權公司，堪認聲請人之收入
    及財產狀況，有藉助更生制度調整其與債權人間權利義務關
    係之必要，自應許聲請人得藉由更生程序清理債務。
八、綜上所述，聲請人係消費者，已達不能清償債務之程度，經
    消費者債務清理調解不成立，而查無消債條例第6 條第3 項
    、第8 條或第46條各款所定應駁回更生聲請之事由，則其聲
    請，應屬有據，爰裁定准許，並依同條例第16條第1 項規定
    ，命司法事務官進行更生程序如主文。
九、本院裁定准許開始更生程序，俾使聲請人得以重建經濟生活
    ，惟本裁定不生使債務消滅之效力，須聲請人於更生程序中
    與債權人協定更生方案，並持續履行完畢後，始能依消債條
    例第73條之規定使全部債務均視為消滅，附此敘明。
　
中    華    民    國   110    年    10    月    29    日
                  民事第三庭  法  官  林靜梅
以上正本係照原本作成。
本裁定不得抗告。
本裁定業已於110年10月29日下午4 時整公告。
中    華    民    國   110    年    10    月    29    日
                              書記官  劉寶霞